【裁判字號】    98,訴,520
【裁判日期】    990504
【裁判案由】    確認擔保債務不存在
【裁判全文】
臺灣雲林地方法院民事判決               98年度訴字第520號
原      告  乙○○
訴訟代理人  鍾竹簧律師
被      告  京城商業銀行股份有限公司
法定代理人  庚○○
訴訟代理人  己○○
            戊○○
上列當事人間請求確認擔保債務不存在事件，本院於民國99年4
月16 日言詞辯論終結，判決如下：
    主  文
確認被告就原告所有如附表所示之不動產所設定本金最高限額抵
押權壹仟貳佰伍拾萬元（登記日期：民國八十七年十月二十九，
登記字號：雲林縣斗六地政事務所斗地普字第○一七三○九號）
之擔保債權不存在。
被告不得執臺灣雲林地方法院九十八年度司拍字第二六九號拍賣
抵押物裁定對原告所有如附表所示之不動產為強制執行。
訴訟費用由被告負擔。
    事實及理由
一、原告方面：
  (一)緣被告聲請本院以98年度司拍字第269 號民事裁定，准許拍
    賣原告所有坐落雲林縣古坑鄉○○○○○段157-14、161-9
    、163-16地號即如附表所示之三筆土地（下稱系爭三筆土地
    ），其聲請意旨略以：訴外人丙○○於民國87年10月29日以
    系爭三筆土地為向被告借款之擔保，設定本金最高限額新臺
    幣（下同）12,500,000元之抵押權，存續期間自87年10月28
    日起至117 年10月28日止，債務清償日期各別訂明於借據內
    ，並經辦妥登記在案。嗣訴外人辰昌事業有限公司（下稱辰
    昌公司）於84年4 月18日邀同訴外人丙○○等為連帶保證人
    向被告借用20,000,000元，詎自97年7 月27日起即未依約繳
    納本息，尚欠被告16,022,848元及利息、違約金，依其等約
    定，所借款項已視為全部到期等語，爰提出他項權利證明書
    、抵押權設定契約書暨其他約定事項、借據暨一般授信約定
    書等影本及土地登記謄本為證，依法聲請裁定拍賣抵押物。
  (二)本件抵押權設定經過係81年10月23日訴外人甲○○經營之辰
    昌公司及仲憶交通器材股份有限公司（下稱仲憶公司）為求
    資金週轉，以訴外人丙○○（即原告與訴外人甲○○之母）
    提供所有坐落雲林縣古坑鄉○○○○○段156-18、161-2 、
    163 、171-22、171-27等地號土地、系爭三筆土地及同地段
    32建號房屋為被告更名前之臺南區中小企業銀行股份有限公
    司設定本金最高限額50,000,000元之抵押權（登記日期81年
    10月27日、雲林縣斗六地政事務所斗地普字018900號）。其
    後，訴外人仲憶公司於84年1 月25日向被告貸款20,000,000
    元，並由原告乙○○等為連帶保證人（下稱系爭仲憶公司之
    債務），此筆債務已由兩造和解，由原告清償完畢，原告亦
    保有作廢之借據為憑。又訴外人辰昌公司於84年4 月18日，
    向被告貸款20,000,000元，並由訴外人丙○○為連帶保證人
    （下稱辰昌公司之債務），目前該筆債務即如被告聲請之拍
    賣抵押物裁定所指，尚欠被告16,022,848元。
  (三)87年間訴外人辰昌公司、仲憶公司怠於清償上開債務，被告
    乃對原告及訴外人丙○○為仲憶公司之債務連帶保證部分，
    聲請鈞院以87年度執字第5274號強制執行事件，查封原告等
    連帶保證人之財產。87年間兩造展開協商後達成和解，和解
    內容為系爭三筆土地併同地段163-31、163-39等地號土地分
    歸原告所有，其他訴外人丙○○名下一半土地分歸訴外人甲○○所有，被告公司則要求原告清償訴外人仲憶公司所積欠
    之本利及訴外人辰昌公司所欠利息。原告除籌措現金清償外
    ，不足部分被告並同意由原告以其自訴外人丙○○處分得之
    系爭三筆土地及同地段163-31、163-39等地號土地向被告抵
    押借款10,000,000元，並由訴外人丙○○為連帶保證人，雙
    方於87（起訴書誤載為98年）年10月29日完成抵押權設定登
    記。原告立即於87年10月30日向被告申請帳戶，當日原告即
    匯入現款14,850,000元至上開帳戶，次日被告則撥入10,000
    ,000元貸款，被告同意上開貸款轉帳扣抵訴外人辰昌公司積
    欠之利息2,141,414 元、訴外人仲憶公司積欠之本利
    22,526,761元、訴訟費用144,990 元，其後原告按月繳息從
    未怠慢，於今已清償完畢。訴外人丙○○亦依約於87年12
    月29日將上述應分與原告之土地移轉登記予原告。
  (四)本件87年10月29日原告以系爭三筆土地所設定之本金最高限
    額抵押權，並以訴外人丙○○為連帶保證人，即在擔保上開
    原告代償之10,000,000元貸款，所以設定本金最高限額12,5
    00,000元之抵押權予被告，並無擔保設定前丙○○所負之債
    務，此由雲林縣古坑鄉○○○○○段163 地號土地登記謄本
    所載該土地之共同擔保地號，已除去分歸原告所有之系爭三
    筆土地，亦得佐證，顯見訴外人辰昌公司於84年4 月18日之
    貸款，並非原告87年10月29日所為借款所設定之最高限額12
    ,500,000元抵押權擔保效力所及。
  (五)按和解內容，倘以他種法律關係替代原有法律關係者，則係
    以和解契約創設新法律關係，故債務人如不履行和解契約，
    債權人應依和解創設之新法律關係請求履行，不得再依原有
    法律關係請求給付，最高法院83年臺上字第620 號判例著有
    明文。被告既已與原告和解，依上開判例意旨可知被告應受
    和解契約之拘束，豈可擅自認定原告取得之系爭三筆土地所
    設定之抵押權擔保效力及於和解前訴外人丙○○所負之舊保
    證債務。
  (六)並聲明：求為如主文所示之判決。
二、被告則以：
  (一)按不動產所有人設定抵押權後，得將不動產讓與他人。但其
    抵押權不因此而受影響。民法第867 條定有明文。復按最高
    限額之抵押契約，指所有人提供抵押物，與債權人訂立一定
    金額之限度內，擔保過去（過去所負現在尚未清償）、現在
    已發生及將來可能之債權之抵押權設定契約。故抵押權之設
    定，雖以有抵押債權存在為必要，惟該抵押債權並非必須與
    抵押權設定登記同時發生，亦即以嗣後所為之抵押權設定登
    記，用以擔保以前已發生之債權，亦無不可。至於抵押權所
    擔保之債權其種類及範圍，屬抵押權之內容，依法應經登記
    ，始生物權效力，自不待言，又因最高限額抵押權之特殊性
    ，地政登記實務上就擔保債權範圍之約定未予登記，惟均以
    最高限額抵押權設定契約書視為登記簿之附件，故在契約書
    上記載該抵押權所擔保之債權，自為抵押權效力所及。本件
    訴外人辰昌公司於84年4 月18日向被告貸款20,000,000元，
    並由訴外人丙○○為連帶保證人，目前該筆債務即如被告聲
    請之拍賣抵押物裁定所指，尚有16,022,848元未清償。嗣後
    訴外人丙○○於87年10月29日又以系爭三筆土地，為向被告
    借款之擔保，設定本金最高限額12,500,000元之抵押權，存
    續期間自87年10月28日起至117 年10月28日止，在上開抵押
    權之「聲請登記以外之約定事項」欄載有「擔保債權（包括
    現在、過去所負現在尚未清償）及將來所負在本抵押權設定
    契約書所定債權最高限額內之借款、票據、墊款、保證、應
    償還合會契約金額、信用卡消費款、損害賠償及其他一切債
    務暨其利息、違約金、實行抵押權費用與因債務不履行而發
    生之損害之清償…。」此一約定事項，而系爭三筆土地之最
    高限額抵押權所擔保訴外人辰昌公司所積欠之上開16,022,8
    48元既未清償，則系爭三筆土地當仍為最高限額抵押權之抵
    押物。況原告所提之備忘錄1 份為原告於87年10月29日設定
    本金最高限額12,500,000元抵押權後所為，被告並不知情，
    亦未同意，故該備忘錄所約定之事對被告不生效力。且87年
    10月30日訴外人丙○○復對被告出具同意書1 份，表明其日
    後其仍願依訴外人辰昌公司與被告所簽立之借據及約定書所
    載之約定事項履行連帶保證責任，益顯系爭三筆土地仍擔保
    訴外人辰昌公司對被告所負之債務，且基於抵押權之追及效
    力，即便訴外人丙○○於87年12月29日將系爭三筆土地之所
    有權移轉登記予原告，對抵押權之擔保效力亦無影響。因而
    原告所提確認擔保債務不存在及鈞院98年度司拍字第269號
    拍賣抵押物裁定不許強制執行之訴，自無理由。
  (二)並聲明：1.原告之訴駁回。2.訴訟費用由原告負擔。
三、兩造不爭執事項及主要爭點
  (一)兩造不爭執事項：
    1.81年10月23日訴外人甲○○經營之辰昌公司及仲憶公司為
      求資金週轉，以訴外人丙○○提供所有坐落雲林縣古坑鄉
      高厝林子投段156-18、161-2 、163 、171-22、171-27、
      系爭三筆土地及同地段32建號房屋為被告更名前之臺南區
      中小企業銀行股份有限公司設定本金最高限額50,000,000
      元之抵押權（登記字號：81年斗地普字第18900 號）。
    2.訴外人仲憶公司於84年1 月25日向被告貸款20,000,000元
      ，並由原告乙○○等為連帶保證人。另訴外人辰昌公司於
      84年4 月18日，向被告貸款20,000,000元，並由訴外人丙○○為連帶保證人。上開訴外人仲憶公司及訴外人辰昌公
      司之借款債務，屬上開81年斗地普字第18900 號最高限額
      50,000,000元抵押權之擔保範圍內。
    3.87年間訴外人辰昌公司、仲憶公司怠於清償上開債務，被
      告對原告及訴外人丙○○為仲憶公司之債務連帶保證部分
      ，聲請本院以87年度執字第5274號強制執行事件，查封原
      告等連帶保證人之財產。
    4.87年10月29日原告又以系爭三筆土地及雲林縣古坑鄉○○○○○段163-31、163-39等地號土地向被告抵押借款10,0
      00,000元，並由訴外人丙○○為連帶保證人。原告立即於
      87 年10 月30日向被告申請帳戶，當日原告即匯入現款14
      ,850,000元至上開帳戶，次日被告則撥入10,000,000元貸
      款予原告。
    5.本院87年度執字第5274號強制執行事件，被告於87年11月
      4 日撤回強制執行，並請求塗銷查封登記。
    6.訴外人丙○○已於87年12月29日將系爭三筆土地之所有權
      移轉登記為原告所有。
  (二)主要爭點：
    87年間原告是否與被告展開協商後達成和解？和解內容是否
    為被告同意系爭三筆土地，連同同地段163-31、163-39等地
    號土地分歸原告所有，其他丙○○名下一半土地分歸甲○○
    所有，原告並應清償訴外人仲憶公司所積欠之本利及訴外人
    辰昌公司所欠利息，而原告所分得之系爭三筆土地即不再擔
    保訴外人辰昌公司積欠被告之債務？
四、本院之判斷
  (一)上開兩造所不爭執事項，有雲林縣斗六地政事務所81年斗地
    普字第18900 號土地（建物）登記申請書、雲林縣古坑鄉○○○○○段156-18、161-2 、163 、171-22、171-27、系爭
    三筆土地及同地段32建號房屋之土地/ 建築改良物抵押權設
    定契約書及其他約定事項、雲林縣古坑鄉○○○○○段163
    地號土地之土地登記簿、本院87年度執字第5274號清償債務
    強制執行事件全卷、雲林縣斗六地政事務所87年斗地普字第
    17309 號土地登記申請書、系爭三筆土地及同地段163-31、
    163-39等地號土地之抵押權設定契約書及其他約定事項、系
    爭163-16地號土地之土地登記謄本等在卷可稽，並為兩造所
    不爭執，自堪信為真實。
  (二)原告稱87年間訴外人辰昌公司、仲憶公司分別怠於清償該2
    公司對被告所負之債務，被告乃對原告及訴外人丙○○為訴
    外人仲憶公司之債務連帶保證部分，聲請本院以87年度執字
    第5274號強制執行事件，查封原告等連帶保證人之財產。87
    年間兩造展開協商後達成和解，和解內容為系爭三筆土地併
    同地段163-31、163-39等地號土地分歸原告所有，其他訴外
    人丙○○名下一半土地分歸訴外人甲○○所有，被告則要求
    原告清償訴外人仲憶公司所積欠之本利及訴外人辰昌公司所
    欠利息。原告除籌措現金清償外，不足部分被告並同意由原
    告以其所分得之系爭三筆土地及同地段163-31、163-39等地
    號土地向被告抵押借款10,000,000元，並由訴外人丙○○為
    連帶保證人，雙方於87年10月29日完成抵押權設定登記。原
    告立即於87年10月30日向被告申請帳戶，當日原告即匯入現
    款14,850,000元至上開帳戶，次日被告則撥入10,000,000元
    貸款予原告，被告同意上開貸款轉帳扣抵訴外人辰昌公司積
    欠之利息2,141,414 元、訴外人仲憶公司積欠之本利22,526
    ,761元及訴訟費用144,990 元，其後原告按月繳息從未怠慢
    ，於今已清償完畢等情。業據原告提出備忘錄一份（本院卷
    第46頁至第49頁）、本院87年度執字第5274號清償債務強制
    執行事件之囑託塗銷查封登記書（本院卷第50頁至第52頁）
    、系爭三筆土地及同地段163-31、163-39等地號土地之土地
    登記申請書、抵押權設定契約書及其他約定事項（本院卷第
    31 頁 至第37頁）、戶名為乙○○之臺南區中小企業銀行西
    螺分行0000000000000000帳號活期儲蓄存款存摺之內頁影本
    1 份等在卷可佐（本院卷第57頁至第66頁）。由乙○○之臺
    南區中小企業銀行西螺分行存簿內頁明確印有「87-1 0-31
    撥款（放款）10,000,000、辰昌利息2,141,414 、87.1
    0.31仲憶利息22,526,761、87.10.31訴訟費用144,990 」等
    交易紀錄明細，可知被告確有於87年10月31日放款10,000,0
    00與原告，且原告於同日即支出訴外人辰昌公司對被告所負
    債務之利息2,141,414 元、訴外人仲憶公司對被告所負債務
    之本利22,526,761元，及訴訟費用144,990 元。且被告隨即
    於87 年11 月4 日向本院執行處陳明「本件執行案件業經債
    務人部分清償，請求撤回執行，並當場取回執行名義等相關
    文件。並請求塗銷查封登記」（本院87年度執字第5274號卷
    倒數第9 頁），後經本院將該執行案件報結，並由雲林縣斗
    六地政事務所依本院囑託辦理塗銷查封登記在案（同上卷倒
    數第2頁 ），已足以認定兩造於其時應確有由原告清償訴外
    人仲憶公司所積欠之本利及訴外人辰昌公司所欠利息，不足
    之部分則由原告以其所分得之系爭三筆土地及同地段163-31
    、163-39等地號土地向被告抵押借款10,000,000元，再由原
    告續行償還該等抵押借款，則系爭三筆土地不再擔保訴外人
    辰昌公司對被告所負之債務之合意存在，否則原告竟願意將
    其由訴外人丙○○處分得之系爭三筆土地設定抵押向被告借
    款，並償還本不屬於其借用之訴外人辰昌公司對被告所負債
    務之利息及訴訟費用，又同意繼續將所分得之系爭三筆土地
    擔保辰昌公司所負之其餘債務，而為如此對己有弊無益之事
    ，原告豈非至愚之人。況倘兩造間若無上開所述合意存在，
    被告大可持原執行名義，於本院87年度執字第5274號強制執
    行事件請求繼續執行以受償，而無庸撤回執行之聲請。
  (三)另證人辛○○於本院99年2 月10日審理時證稱：「（證人從
    事何職？）代書。」、「（請提示證物四、五之土地登記申
    請書及備忘錄，請問是否為你的筆跡？）申請書及備忘錄都
    是我寫的。」、「（當時為什麼乙○○、甲○○要寫備忘錄
    ？）當時我剛接到這個案子是乙○○要登記那五筆土地，那
    五筆土地有在臺南中小企銀設定抵押權，他們有去銀行協商
    ，他們要償還多少債務，銀行才會塗銷抵押權，銀行叫我申
    請資料重新估價，把這五筆土地重新估價要償還多少債務。
    那時候估價多少我忘記了，但是乙○○因為現金不夠，所以
    他們就與銀行在協商，看如何能夠塗銷這五筆土地的抵押權
    ，所以才會有87年10月27日（證人誤述為3 月27日）設定最
    高限額1250萬元給臺南中小企銀。用乙○○作債務人，經過
    協商結果設定給他，我們才開始辦理所有權移轉登記。」、
    「（他們二人為何要寫備忘錄？）因為之前土地的借款都是
    公司與甲○○去貸款的，乙○○要取得這些土地，他要代替
    甲○○取得這五筆土地的債務。」、「（你當時幫他們辦理
    的除了過戶及借1,000 萬元？）是設定1,250 萬元，是借多
    少錢我不知道。」、「（請證人看備忘錄，備忘錄第三條是
    否是這樣？）是的，當時是借1,000 萬元。」「（當時有去
    與被告銀行協調？）有，協調很多次。」、「（銀行當時有
    同意乙○○借錢來還舊帳，錢還完這五筆土地就與銀行沒有
    關係了吧？）是的，當時銀行是這樣承諾的，那時候就是計
    算出所負擔的債務，然後再借1,000 萬元還掉。」、「（當
    時是受雙方的委託辦理設定？）是的。」、「（那乙○○借
    了1,000 萬元，還完後，銀行是否就應該要將抵押權塗銷？
    ）應該是這樣沒有錯。」、「（你辦了借款是否有辦理舊有
    土地設定的塗銷？）有，銀行有清償證明，所以我有辦理舊
    有土地抵押權的塗銷。」、「（舊有的抵押權塗銷，又新設
    抵押權，在實務作業上是否代表舊債與新債無關？）是的。
    」、「（如果舊債還沒有完全消失還有關係的話，你們的作
    業會如何作？）會作變更。」、「（請看土地登記申請書，
    這是印好的檔，這是有關乙○○要借1,000 萬元還公司舊債
    的申請書，這個申請書是從何來的？）整個申請書是有固定
    格式我們寫上去的，登記清冊是地政的格式，約定事項是臺
    南區中小企業銀行所有的設定都是要附這份，這份是銀行給
    我的。」、「（當時辦這個的時候，雙方提供什麼文件資料
    給你？）當初是丙○○的所有權狀、乙○○的所有權狀、身
    分證、印章。」、「（你在辦理的時候是否你請他們來用印
    ？）我送去給他們用印的。」、「（他們是否看得懂登記申
    請書？）我不知道他們懂不懂，我告訴他們這五筆土地要設
    定最高限額抵押權1,250 萬元，依照他們之前的協定來辦理
    。」、「（你們當時用完印後，銀行是否用印？）還沒，是
    他們用完印後，才送到銀行用印。」、「（當時銀行是答應
    他們要過戶的這五筆土地同意他借1,000 萬元，他才願意塗
    銷以前的抵押權並過戶？）是的。」、「（設定1,250 萬元
    當時有說甲○○所經營公司的其他債務也要一起擔保在內嗎
    ？）沒有，他們有重新估價了。」、「（請再看被告銀行提
    供給你辦理登記的其他約定事項第一項，這個確定是銀行的
    格式？）是的。」、「（他們記載最高限額擔保，是否是擔
    保乙○○借的那1,000 萬元？）以他們協商的結果是這樣沒
    有錯。」、「（銀行是否知道？）是這樣協商的。」、「（
    當時銀行跟你、乙○○協商的人是何人？）當時甲○○、乙○○、丙○○有去。銀行當時主辦的是何人我忘記了。」、
    「（主辦當時辦完後蓋印是主辦的人蓋印或是要經過負責人
    同意？）他們銀行有一個掌印的，用印的是什麼階層我不知
    道，但是有一個專門用印的。」、「（甲○○、乙○○與銀
    行協商時你是否在場？）有在場。」、「（協商的條件就是
    乙○○以157-14、161-9 、163-16、163-31、163-39等土地
    設定給被告，設定最高限額1,250 萬元抵押權給被告，由被
    告借款1,000 萬元給乙○○，乙○○再清償仲憶公司、辰昌
    公司所積欠被告的債務及訴訟費用，是否如此？）是的。」
    、「（甲○○、乙○○與銀行協商時，協商要清償仲憶公司
    的債務包括本金及利息？）是的。」、「（甲○○與乙○○
    協商時，協商要清償辰昌公司的債務是專指辰昌所積欠的利
    息，不包括本金？）這部分有點忘記了。」、「（系爭五筆
    土地設定最高限額抵押權1,250 萬元是要擔保後面借的1,00
    0 萬元，還是1,000 萬元外又包括乙○○與銀行協商要代仲
    憶公司、辰昌公司還積欠的費用？）就是重新借款償還公司
    之前的借貸。」、「（你剛才說償還後，最先的5,000 萬元
    的抵押塗銷嗎？）是的。」、「（表示5000萬元還有部分未
    塗銷？）5,000 萬元的部分還有設定其他的不動產。」、「
    （也就是說157-14、161-9 、163-16、163-31、163-39地號
    土地於乙○○清償協商後所負的債務後，最原先所設定5,00
    0 萬元的部分，就這五筆土地都塗銷登記？）是的。」等語
    （本院卷第124 頁至第128 頁），而與：(1)原告所述、(2)系
    爭163-16地號之土地登記謄本主登記次序壹壹所載塗銷主登
    記肆抵押權（仲憶公司、辰昌公司、丙○○、丁○○為債務
    人）（本院卷第44頁）之登載、(3)系爭157-14地號土地登記
    謄本就87年10月29日雲林縣斗六地政事務所斗地普字第0173
    09號最高限額12,500,000元抵押權之共同擔保地號僅有系爭
    三筆土地與雲林縣古坑鄉○○○○○段163-31、163-39等共
    五筆土地，而不包括雲林縣古坑鄉○○○○○段156-18、16
    1-2 、163 、171-22、171-27等地號土地之登載（本院98年
    度司拍字第269 號卷第15頁）、(4)雲林縣古坑鄉○○○○○
    段156-18地號土地之土地登記謄本就81年10月27日雲林縣斗
    六地政事務所斗地普字018900號本金最高限額50,000,000元
    抵押權之共同擔保地號僅為雲林縣古坑鄉○○○○○段156-
    18、161-2 、163 、163-22、171-22、171-27、171-29等地
    號土地，而不包括系爭三筆土地之登載（本院97年度執字第
    7317號卷第9 頁）等相符。故證人辛○○所證應屬可採，應
    可認為兩造間確有於87年間成立和解，由原告清償訴外人仲
    憶公司所積欠被告之本利及訴外人辰昌公司所欠被告之利息
    ，原告所籌措現金不足部分，則由原告以系爭三筆土地及同
    地段163-31、163-39等地號土地向被告抵押貸款10,000,000
    元，而系爭三筆土地即不再擔保辰昌公司對被告所負之債務
    。反之，被告雖否認有與原告達成上開和解，惟被告並無法
    聲請傳喚當時承辦有關87年10月29日雲林縣斗六地政事務所
    斗地普字第017309號最高限額12,500,000元抵押權之貸款承
    辦人作證以實其說。
  (四)被告雖辯稱訴外人丙○○於87年10月29日以系爭三筆土地，
    為向被告借款之擔保，設定本金最高限額12,500,000元抵押
    權之其他約定事項載有抵押物之擔保範圍包括債務人對被告
    現在（包括過去所負現在尚未清償）之一切債務。查該抵押
    權設定契約書其他約定事項確載有「擔保物提供人所提供之
    本抵押物之擔保範圍，為債務人或擔保物提供人對抵押權人
    臺南區中小企業銀行股份有限公司（包括總行及所屬各分支
    機構）現在（包括過去所負現在尚未清償）及將來所負在本
    抵押權設定契約書所定債權最高限額內之借款、票據、墊款
    、保證、應償還合會契約金額、信用卡消費款、損害賠償及
    其他一切債務暨其利息、遲延利息、違約金、實行抵押權費
    用與因債務不履行而發生之損害之清償。」此一約定條款（
    本院卷第36頁），惟該條款之約定顯與(一)所述之兩造合意不
    符，亦與上開證人辛○○之證述及同上開地段163-16、157-
    14、156-18等地號土地之土地登記簿、土地登記謄本上所載
    內容不合，故應係被告以抵押權設定之定型化契約條款作為
    抵押權設定契約書之附件，而未就本件個案修正定型化契約
    條款所致，被告並不得執此一與兩造主觀意思不符之定型化
    契約條款，據以主張系爭三筆土地仍擔保訴外人辰昌公司對
    被告所負之債務。
  (五)又被告雖提出訴外人丙○○所提之同意書1 紙（本院卷第15
    1 頁），稱訴外人丙○○復於87年10月30日對被告出具同意
    書1 份表明其日後仍願依訴外人辰昌公司與被告所簽立之借
    據及約定書所載之約定事項履行連帶保證責任，故系爭三筆
    土地仍擔保訴外人辰昌公司對被告所負之債務云云，惟倘系
    爭三筆土地仍擔保訴外人辰昌公司對被告所負之債務，被告
    已有原土地（建物）登記申請書、抵押權設定契約書、其他
    約定事項（本院卷第13頁至第18頁）為據，實無庸多此一舉
    另要求訴外人丙○○再簽立該同意書。況由該同意書所載「
    日後本人仍願依前所簽立借據及約定書所載之約定事實履行
    連帶保證責任，絕無異議」等文字，應解為訴外人丙○○係
    同意日後對訴外人辰昌公司所負之債務仍負人的連帶保證責
    任，而非物的擔保責任，故被告執此一同意書為抗辯，稱系
    爭三筆土地仍擔保辰昌公司對被告所負之債務云云，要屬無
    據。
  (六)又訴外人仲憶公司於84年1 月25日向被告貸款20,000,000元
    ，並由原告乙○○等為連帶保證人之債務已由原告清償完畢
    ，業經原告提出戶名為乙○○之臺南區中小企業銀行西螺分
    行0000000000000000帳號活期儲蓄存款存摺之內頁影本1 份
    、及印有「作廢」字樣之借據影本為證（本院卷第58頁至第
    59頁、第54頁背面），而被告99年3 月22日之陳述狀（本院
    卷第148 頁）亦不否認原告清償之事實，故原告訴請確認被
    告就原告所有如附表所示之不動產所設定本金最高限額抵押
    權12,500,000元（登記字號：雲林縣斗六地政事務所斗地普
    字第017309號）之擔保債權不存在，亦屬有憑。
  (七)綜上，原告所主張87年間訴外人辰昌公司、仲憶公司怠於清
    償其等對被告所負之債務，被告乃對原告及訴外人丙○○為
    仲憶公司之債務連帶保證部分，聲請本院以87年度執字第52
    74號強制執行事件，查封原告等連帶保證人之財產。87年間
    兩造展開協商後達成和解，和解內容為原告須清償訴外人仲
    憶公司所積欠之本利及訴外人辰昌公司所欠利息。原告除籌
    措現金清償外，不足部分被告並同意由原告以附表所示之系
    爭三筆土地及同地段163-31、163-39等地號土地被告抵押借
    款10,000,000元，並由訴外人丙○○為連帶保證人，雙方於
    87年10月29日完成抵押權設定登記。原告立即於87年10月30
    日向被告申請帳戶，當日原告即匯入現款14,850,000元至上
    開帳戶，次日被告則撥入10,000,000元貸款予原告，被告同
    意上開貸款轉帳扣抵訴外人辰昌公司積欠被告之利息2,141,
    414 元、訴外人仲憶公司積欠被告之本利22,526,761 及 訴
    訟費用144,990 元，其後原告按月繳息從未怠慢，於今已清
    償完畢。訴外人丙○○亦依約於87年12月29日將上述應分與
    原告之土地移轉與原告等情已足以證明為真。則被告應依和
    解內容行使權利，即系爭三筆土地僅為87年10月29日本金最
    高限額12,500,000元抵押權之擔保物，而不再擔保訴外人辰
    昌公司對被告所負之舊債務。因而，原告訴請確認被告就原
    告所有如附表所示之不動產所設定本金最高限額抵押權12,5
    00,000元（登記字號：雲林縣斗六地政事務所斗地普字第01
    7309號）之擔保債權已因清償而不存在。及被告不得執本院
    98年度司拍字第269 號拍賣抵押物裁定對原告所有如附表所
    示之不動產為強制執行均無不合，應予准許。
五、本件事證已臻明確，兩造其餘之攻擊防禦方法，經本院審酌
    ，核與判決結果無涉，爰不逐一論述，附此敘明。
六、訴訟費用負擔之依據：民事訴訟法第78條。
中    華    民    國    99    年    5     月    4     日
                  民事第二庭    法  官  楊昱辰
以上正本係照原本作成。
如對本判決上訴，須於判決送達後20日內向本院提出上訴狀，並
附繕本。
中    華    民    國    99    年    5     月    4     日
                                書記官  李松坤
┌────────────────────────────────────────────────────────────┐
│附表：土地                                                                                          98年度訴字第520號   │
├─┬─────────────────────────┬─┬──────┬───────┬───────────────┤
│編│      土          地          坐          落      │地│面        積│權          利│                              │
│  ├───┬────┬───┬───┬────────┤  ├──────┤              │      備              考      │
│號│縣  市│鄉鎮市區○  段  ○○  段│  地        號  │目│  平方公尺  │範          圍│                              │
├─┼───┼────┼───┼───┼────────┼─┼──────┼───────┼───────────────┤
│０│雲林縣│古坑鄉  │高厝林│      │157-14          │田│985         │全部          │                              │
│０│      │        │子頭  │      │                │  │            │              │                              │
│１│      │        │      │      │                │  │            │              │                              │
├─┼───┼────┼───┼───┼────────┼─┼──────┼───────┼───────────────┤
│０│雲林縣│古坑鄉  │高厝林│      │161-9           │田│1052        │全部          │                              │
│０│      │        │子頭  │      │                │  │            │              │                              │
│２│      │        │      │      │                │  │            │              │                              │
├─┼───┼────┼───┼───┼────────┼─┼──────┼───────┼───────────────┤
│０│雲林縣│古坑鄉  │高厝林│      │163-16          │田│892         │全部          │                              │
│０│      │        │子頭  │      │                │  │            │              │                              │
│３│      │        │      │      │                │  │            │              │                              │
└─┴───┴────┴───┴───┴────────┴─┴──────┴───────┴───────────────┘

司法院資訊處製作；財團法人民間司法改革基金會備份。
